【裁判字號】    98,訴,479
【裁判日期】    980603
【裁判案由】    毒品危害防制條例
【裁判全文】
臺灣臺中地方法院刑事判決               98年度訴字第479號
公  訴  人  臺灣臺中地方法院檢察署檢察官
被      告  甲○○
                  （現另案在臺灣臺中監獄臺中分監執行中）
上列被告因違反毒品危害防制條例案件，經檢察官提起公訴（九
十七年度毒偵字第五六二五號），本院判決如下：
    主    文
甲○○施用第一級毒品，累犯，處有期徒刑拾月。
    犯罪事實
一、甲○○前曾於民國八十四年間，因懲治盜匪條例案件，經本
    院判處有期徒刑七年確定，經入監執行，於八十六年十二月
    二十四日假釋出監；復於前開假釋付保護管束期間，因偽造
    文書、過失傷害等案件，經法院分別判處有期徒刑五月、七
    月，並定應執行刑有期徒刑十一月確定；再於九十一年間因
    竊盜案件，經本院判處有期徒刑一年確定，嗣假釋部分亦經
    撤銷；上揭各罪及撤銷假釋後之殘刑三年七月二十八日經接
    續執行後，復於九十五年九月二十二日因縮短刑期假釋出監
    ，刑期至九十六年五月五日期滿未經撤銷假釋以已執行完畢
    論。另於九十六年間，因施用毒品案件，經法院裁定送觀察
    、勒戒後，認無繼續施用毒品傾向，於九十六年八月三十一
    日執行完畢而釋放，並由臺灣臺中地方法院檢察署檢察官於
    九十六年九月十一日，以九十六年度毒偵字第三六二八號為
    不起訴處分確定。詎其猶不知悔改，竟於觀察、勒戒執行完
    畢釋放後之五年內，基於施用第一級毒品海洛因之犯意，於
    九十七年九月四日晚上之某時，在臺中市○區○○路二０五
    之一號居處，以將海洛因加水置入針筒內再以針筒注射之方
    式，施用第一級毒品海洛因一次。嗣於九十七年九月五日凌
    晨零時十分許，因其胞弟為警緝獲，甲○○前往臺中市警察
    局第二分局立人派出所探視，經警發覺甲○○走路不穩，且
    其手臂有明顯針孔注射痕跡（起訴書誤載為在臺中市○區○
    ○路與陜西路口因形跡可疑為警攔檢），經甲○○同意採尿
    送驗，結果呈嗎啡陽性反應。
二、案經臺中市警察局第二分局移送臺灣臺中地方法院檢察署檢
    察官偵查起訴。
    理    由
壹、程序部分：
一、
（一）按刑事訴訟法第一百五十九條第一項規定：「被告以外之
      人於審判外之言詞或書面陳述，除法律有規定者外，不得
      作為證據。」其立法意旨，乃在於確保被告之反詰問權。
      同法第一百五十九條之五第一項規定：「被告以外之人於
      審判外之陳述，雖不符前四條之規定（同法第一百五十九
      條之一至第一百五十九條之四），而經當事人於審判程序
      同意作為證據，法院審酌該言詞陳述或書面陳述作成時之
      情況，認為適當者，亦得為證據。」同法條第二項規定：
      「當事人、代理人或辯護人於法院調查證據時，知有刑事
      訴訟法第一百五十九條第一項不得為證據之情形，而未於
      言詞辯論終結前聲明異議者，視為有前項之同意。」其立
      法意旨，則在於確認當事人對於傳聞證據有處分權，得放
      棄反對詰問權，同意傳聞證據可作為證據；但因我刑事訴
      訟法尚非採澈底之當事人進行主義，乃又限制以法院認為
      適當者，始得為證據。因此，當事人同意或依法視為同意
      某項傳聞證據作為證據使用者，實質上即表示有反對詰問
      權之當事人已放棄其反對詰問權，如法院認為適當，不論
      該傳聞證據是否具備刑事訴訟法第一百五十九條之一至第
      一百五十九條之四所定情形，均容許作為證據；換言之，
      當事人放棄對原陳述人行使反對詰問權者，屬於證據傳聞
      性之解除行為，如法院認為適當，即容許該傳聞證據作為
      證據，不以未具備刑事訴訟法第一百五十九條之一至第一
      百五十九條之四所定情形為前提，非常上訴意旨認以未具
      備該等情形為前提，尚有誤解。又法院於何種情況，得認
      為適當，應審酌該傳聞證據作成時之情況，如該傳聞證據
      之證明力明顯過低或係違法取得，即得認為欠缺適當性；
      惟是否適當之判斷，係以當事人同意或視為同意為前提，
      即當事人已無爭議，故法院除於審理過程中察覺該傳聞證
      據之作成欠缺適當性外，毋庸特別調查，而僅就書面記載
      之方式及其外觀審查，認為無問題而具有適當性即可，最
      高法院九十七年度臺非字第五號判決意旨參照。又前揭同
      法第一百五十九條之五第二項規定，乃係基於證據資料愈
      豐富，愈有助於真實發現之理念，酌採當事人進行主義之
      證據處分權原則，並強化言詞辯論主義，透過當事人等到
      庭所為之法庭活動，在使訴訟程序順暢進行之要求下，承
      認傳聞證據於一定條件內，得具證據適格。此種「擬制同
      意」，因與同條第一項之明示同意有別，實務上常見當事
      人等係以「無異議」或「沒有意見」表示之，斯時倘該證
      據資料之性質，已經辯護人閱卷而知悉，或自起訴書、原
      審判決書之記載而了解，或偵、審中經檢察官、審判長、
      受命法官、受託法官告知，或被告逕為認罪答辯或有類似
      之作為、情況，即可認該相關人員於調查證據之時，知情
      而合於擬制同意之要件，亦有最高法院九十六年度臺上字
      第四一七四號判決意旨可資參照。
（二）查被告對於證人湯朝盛於審判外之陳述，於本院準備程序
      及審理時均表示無意見而不爭執其證據能力，視為有刑事
      訴訟法第一百五十九條之五第一項之同意，揆諸前開說明
      ，該證人湯朝盛於審判外之陳述，其證據傳聞性已解除；
      且由本院審理過程觀之，並未察覺前開傳聞證據之作成欠
      缺適當性，且由該傳聞證據之筆錄記載方式及其外觀審查
      ，其之作成亦無問題而有適當性，依刑事訴訟法第一百五
      十九條之五之規定，自得作為證據，合先敘明。
二、被告甲○○於本院準備程序時雖曾辯稱：是警員湯朝盛沒有
    經過我的同意，硬要我採尿，採尿過程有瑕疵云云。然查：
    按犯毒品危害防制條例第十條之施用毒品罪者，經依同條例
    第二十條第二項前段、第二十一條第二項、第二十三條第一
    項規定為不起訴之處分或不付審理之裁定後二年內，警察機
    關得定期或於其有事實可疑為施用毒品時，通知其於指定之
    時間到場採驗尿液，無正當理由不到場或到場而拒絕採驗者
    ，得報請檢察官許可，強制採驗，修正前毒品危害防制條例
    第二十五條第二項定有明文（按：該條業於九十八年五月五
    日經立法院三讀修正通過，於同年五月二十日經總統公布）
    。再依修正前該條第三項授權頒定之採驗尿液實施辦法第十
    條規定，於應受尿液採驗人有事實可疑為施用毒品時，警察
    機關除執行定期採驗外，得隨時採驗。查被告前因施用毒品
    案件，經裁定送觀察、勒戒後，認無繼續施用毒品之傾向，
    於九十六年八月三十一日執行完畢而釋放，並由臺灣臺中地
    方法院檢察署檢察官於九十六年九月十一日，以九十六年度
    毒偵字第三六二八號為不起訴處分確定等情，有臺灣高等法
    院被告前案紀錄表各一份附卷可稽，則被告自屬警察機關得
    依前開規定逕行採驗尿液之對象（參見最高法院九十八年度
    臺上字第三三八號判決，亦同此旨）。且被告係因走路不穩
    ，且手臂有明顯針孔注射痕跡，經警徵得被告之同意而於臺
    中市警察局第二分局立人派出所採集被告之尿液等情，業據
    證人湯朝盛於偵查中證稱明確，並有卷附被告手臂之採證相
    片二張可考，顯見被告係經警當場以電腦查知其有前揭施用
    毒品之前科，且尚在不起訴處分後之二年內，復因被告手臂
    有明顯的針孔注射痕跡之事實，而認其可疑有施用毒品之情
    事，而適用前開隨時採驗之規定程序，甚為明灼。再者，本
    案被告於製作警詢筆錄時，亦經警依刑事訴訟法第九十五條
    規定對被告為權利告知後，徵得被告之同意而於臺中市警察
    局第二分局立人派出所採集被告之尿液乙節，此觀卷附被告
    警詢筆錄及台中市警察局第二分局立人派出所採集尿液鑑定
    同意書、委託鑑驗代號與真實姓名對照表各一紙，亦甚明確
    。則被告既屬警察機關得依前開規定逕行採驗尿液且得隨時
    採驗之對象，且被告於製作警詢筆錄時，亦係經警依刑事訴
    訟法第九十五條規定對其為權利告知並徵得其之同意，進而
    採集其尿液送驗，程序上於法並無不合，自無違反法定程序
    而取得前揭採集之被告尿液之情事，是被告以前揭情詞置辯
    ，委無可採。
三、按刑事訴訟法第一百五十九條第一項規定：「被告以外之人
    於審判外之言詞或書面陳述，除法律有規定者外，不得作為
    證據。」，此為傳聞法則之規定，依該條立法理由之說明，
    本條所謂之「法律有規定者」包括刑事訴訟法第二百零六條
    之規定，是以刑事訴訟法第二百零六條有關鑑定之規定，構
    成刑事訴訟法第一百五十九條第一項例外之規定，有證據能
    力。又依最高法院九十六年度臺上字第四一七七號判決意旨
    ：「刑事訴訟之鑑定，為證據調查方法之一種，係指由具有
    特別知識經驗之人或機關，就特別需要特殊知識經驗之事項
    ，予以鑑識、測驗、研判及斷定，供為法院或檢察官認定事
    實之參考。刑事訴訟法第一百九十八條規定：『鑑定人由審
    判長、受命法官或檢察官就下列之人選任一人或數人充之：
    一、就鑑定事項有特別知識經驗者。二、經政府機關委任有
    鑑定職務者。』、第二百零八條第一項前段規定：『法院或
    檢察官得囑託醫院、學校或其他相當之機關、團體為鑑定。
    』即本此旨。是上級檢察機關首長基於辦案實務需要，函示
    指定某類特殊案件之待鑑事項，囑託某一或某些特別具有該
    項專門知識經驗之機關，予以鑑定，並非法所不許。從而，
    警察機關逕依該函示辦理，按諸檢察一體及檢察官指揮調、
    偵查之原則，難認於法不合。」，是以本案中山醫學大學附
    設醫院檢驗科藥物檢測中心之尿液鑑定報告，係由檢察機關
    基於檢察一體原則，由檢察長對於轄區內之案件，以事前概
    括囑託鑑定機關（團體）之方式，俾便轄區內之司法警察官
    、司法警察對於調查中之此類施用毒品案件，得即時送請事
    前已選任之鑑定人或囑託之鑑定機關（團體）實施鑑定等情
    ，亦有法務部九十二年九月一日法檢字第０九二００三五０
    八三號函可憑，是依上開說明，中山醫學大學附設醫院檢驗
    科藥物檢測中心之尿液鑑定報告有證據能力。
貳、實體部分：
一、訊據被告甲○○對於上揭時、地施用第一級毒品海洛因之犯
    罪事實坦承不諱，且查：
（一）警方經徵得被告同意，於九十七年九月五日凌晨一時十分
      許，採集被告之尿液送檢驗結果，確呈現海洛因代謝物嗎
      啡之陽性反應，有中山醫學大學附設醫院檢驗科藥物檢測
      中心尿液檢驗報告及委託鑑驗代號與真實姓名對照表各一
      份在卷可稽，而海洛因施用入人體後水解還原成嗎啡，再
      循嗎啡之代謝方式排出體外，業據行政院衛生署藥物食品
      檢驗局以（七三）藥檢壹字第○三○二二一號函說明綦詳
      ，且尿液中能否驗出嗎啡陽性反應，與其投與量、投與途
      徑、採尿時間、個人體質及檢測方法之靈敏度有關，國外
      曾有文獻報導注射六毫克之海洛因鹽酸鹽，其代謝物嗎啡
      之平均可檢出時限約為二十六小時，亦經行政院衛生署藥
      物食品檢驗局於八十一年九月八日以（八一）藥檢壹字第
      八一一四八八五號函釋明在案。再前揭尿液檢驗報告載明
      係以氣相層析質譜儀分析法方法作為確認檢驗之方式，而
      該方法之原理係檢品經氣化後，通過層析管分離純化，再
      將純化後之成分循序送入質譜儀做個別鑑定。因質譜儀所
      測定之圖譜，在化學上被公認具有指紋特性，故可據以完
      全判定該檢品係為何種化合物。是以氣相層析質譜儀作藥
      物及其代謝產物之定性及定量分析，幾乎不會有偽陽性反
      應產生，此經台北榮民總醫院於八十三年四月七日以八三
      北總內字第三○五九號函釋明在案。準此，被告之尿液經
      以氣相層析質譜儀分析法檢驗，既係呈嗎啡陽性反應，已
      足認被告確有施用第一級毒品海洛因之事實。
（二）被告甲○○於本院審理期日前之偵查及準備程序中固曾辯
      稱：其於採尿前，有服用中國醫藥大學附設醫院醫師所開
      安眠藥類之藥物，且有服用美沙冬，以致影響驗尿結果，
      且都有定時至派出所採尿，應無施用毒品之犯行云云，然
      經本院依職權函詢中國醫藥大學附設醫院結果略以：「(一)
      甲○○於九十六年十一月十三日至九十七年五月二十五日
      斷續於本院接受美沙冬治療，於九十七年八月八日最後於
      本院接受美沙冬治療。(二)美沙冬治療不會導致尿液產生嗎
      啡或可待因之陽性反應。」等語，此有中國醫藥大學附設
      醫院九十八年四月九日院管檔字第０九八００００六二三
      號函在卷可稽。足認被告甲○○上揭所辯，已屬無據。次
      依臺中市警察局第一分局函附被告甲○○於九十七年八月
      十五日及同年十月三日之尿液檢驗報告，鴉片類及安非他
      命類之鑑驗結果均呈陰性，亦有臺中市警察局第一分局九
      十八年三月十七日中分一偵字第０九八０００八四四一號
      函及其檢相關資料附卷足參，縱認被告所辯：九十七年四
      月十七日後，伊陸續有注射治療頭痛、失眠的治頭舒，差
      不多三、五天注射一次，一直到九十七年十月、十一月間
      ，沒有間斷等語為真，而上開藥物亦可能影響驗尿結果，
      然何以被告於本件採尿（即九十七年九月五日）前之九十
      七年八月十五日及本件採尿後之九十七年十月三日之尿液
      檢驗結果均呈陰性，唯獨本件尿液鑑驗報告呈嗎啡陽性反
      應？又依行政院衛生署管制藥品管理局九十一年三月二十
      九日管檢字第一０四四七六號函示：「經查行政院衛生署
      藥品許可證資料，各種國安感冒糖漿均不含安非他命類或
      嗎啡類成分。但該等製劑所含之ｃｈｌｏｒｐｈｅｎｉｒ
      ａｍｉｎｅ成分，及國內部分減肥製劑所含之Ｐｈｅｎｙ
      ｌｐｒｏｐａｎｏｌａｍｉｎｅ成分，服用後其尿液以Ｅ
      ＩＡ酵素色疫分析法檢驗，或有可能造成安非他命類偽陽
      性反應，但以氣相層析質譜儀進行確認，均不致呈安非他
      命或甲基安非他命陽性反應。」。凡此，足徵被告上開所
      辯，洵屬矯飾卸責之詞，無足採信。
（三）綜上所述，被告甲○○在本院審理時自白於九十七年九月
      四日晚上某時，有施用第一級毒品海洛因一次之犯行，應
      與事實相符，而足採信。又被告前曾於九十六年間，因施
      用毒品案件，經法院裁定送觀察、勒戒後，認無繼續施用
      毒品之傾向，於九十六年八月三十一日執行完畢而釋放，
      並由臺灣臺中地方法院檢察署檢察官於九十六年九月十一
      日，以九十六年度毒偵字第三六二八號為不起訴處分確定
      等情，有臺灣臺中地方法院檢察署刑案資料查註紀錄表及
      臺灣高等法院被告全國前案紀錄表各一份在卷可稽，顯見
      其於上開觀察、勒戒執行完畢後五年內，再犯施用毒品之
      罪，自應依毒品危害防制條例第十條之規定處罰。從而，
      本件事證已臻明確，被告之犯行堪以認定，應依法論科。
二、查海洛因係毒品危害防制條例第二條第二項第一款所列管之
    第一級毒品。核被告甲○○所為，係犯毒品危害防制條例第
    十條第一項之施用第一級毒品罪。被告因施用第一級毒品而
    持有第一級毒品之低度行為，應為施用之高度行為所吸收，
    不另論罪。又被告前曾於八十四年間，因懲治盜匪條例案件
    ，經本院判處有期徒刑七年確定，經入監執行，於八十六年
    十二月二十四日假釋出監；復於前開假釋付保護管束期間，
    因偽造文書、過失傷害等案件，經法院分別判處有期徒刑五
    月、七月，並定應執行刑有期徒刑十一月確定；再於九十一
    年間因竊盜案件，經本院判處有期徒刑一年確定，嗣假釋部
    分亦經撤銷；上揭各罪及撤銷假釋後之殘刑三年七月二十八
    日經接續執行後，復於九十五年九月二十二日因縮短刑期假
    釋出監，刑期至九十六年五月五日期滿未經撤銷假釋以已執
    行完畢論，此有臺灣臺中地方法院檢察署刑案資料查註紀錄
    表及臺灣高等法院被告全國前案紀錄表各一份附卷可稽，被
    告於前受徒刑之執行完畢後，五年內故意再犯本件有期徒刑
    以上之罪，為累犯，應依刑法第四十七條第一項規定加重其
    刑。爰審酌被告素行非佳，有前揭刑案紀錄表在卷可稽，其
    經觀察、勒戒執行完畢後，仍不知警惕，再次施用毒品，有
    失政府制定毒品危害防制條例之立法美意，並考其犯罪之動
    機、手段、所生危害及犯後之態度等一切情狀，量處如主文
    所示之刑，以資懲儆。
據上論斷，應依刑事訴訟法第二百九十九條第一項前段，毒品危
害防制條例第十條第一項，刑法第十一條前段、第四十七條第一
項，判決如主文。
中    華    民    國    98    年    6     月    3     日
                  刑事第十庭  審判長法  官  李雅俐
                                    法  官  蔡美華
                                    法  官  王世華
以上正本證明與原本無異。
如不服本判決，應於收受送達後10日內向本院提出上訴書狀 (應
敘述具體理由並按他造當事人之人數附繕本)。
上訴書狀如未敘述理由，應於上訴期間屆滿後20日內補提理由書
於本院。「切勿逕送上級法院」
                              書記官  蕭訓慧
中    華    民    國    98    年    6     月    3     日
附錄論罪科刑法條全文
毒品危害防制條例第10條
施用第一級毒品者，處 6 月以上 5 年以下有期徒刑。
施用第二級毒品者，處 3 年以下有期徒刑。


司法院資訊處製作；財團法人民間司法改革基金會備份。
